【裁判字號】    95,簡,113
【裁判日期】    951113
【裁判案由】    食品衛生管理法
【裁判全文】
臺中高等行政法院判決
                                     95年度簡字第00113號
原      告  甲○○
被      告  苗栗縣政府
代  表  人  乙○○
訴訟代理人  丙○○
上列當事人間因食品衛生管理法事件，原告不服行政院衛生署中
華民國95年6月5日衛署訴字第0950017081號訴願決定，提起行政
訴訟。本院判決如下︰
    主  文
原告之訴駁回。
訴訟費用由原告負擔。
    事實及理由
一、本件原告甲○○於民國（以下同）94年11月7日在奇摩網站
    「http：//tw.f5.page.bid.yahoo.com/tw/auction/e00000
    000」刊登「丹堤綠茶包」食品廣告，內容宣稱「．．．多
    喝綠茶能抗癌、抗老、清血路、降低血脂，還能溶解脂肪，
    化濁去膩防止脂肪積滯體內．．．」等文詞，經臺中縣衛生
    局查獲，移送被告苗栗縣衛生局處理，被告查證結果認該廣
    告涉及誇大、易生誤解，乃以違反食品衛生管理法第19條第
    1項規定，依同法第32條第1項前段規定，於95年2月8日以府
    衛食字第0957700054號行政處分書處原告新臺幣（以下同）
    3萬元罰鍰。原告不服，向行政院衛生署提起訴願，遭駁回
    ，遂提起本件行政訴訟。
二、原告起訴意旨略謂：
    (一)原告係網拍新手，並非以營利為目的之公司、商號、或非
      法人團體，也未支付數十元、數百元、數千或數萬元、甚
      或數十萬元之廣告費，且不了解相關法規，偶然於94年11
      月4日在奇摩網拍，引用相關研究報告，刊登「經研究發
      現，多喝綠茶能‧‧‧」不到兩天，隨即被奇摩下架，原
      告亦立刻刪除此等內容，並未再犯。並沒有售出任何商品
      ，也沒有造成影響食品衛生安全或品質，或影響國民健康
      的可能性或危害。被告根本不需要就原告所為情節輕微，
      並無故意或惡意、且未獲得任何利益的行為，裁處毫無資
      力的原告高達新台幣三萬元的罰鍰，只要類推適用行政程
      序法第165條之規定，以行政指導的方法，發公文教示、
      勸告或建議原告，避免對食品再為不當廣告，或修正相關
      廣告內容，即可達到行政目的，或可參考行政罰法第18條
      第1項，並依同法第8條但書，或類推適用同法第19條第1
      項規定，免予處罰。
    (二)按限制人民的自由或權利，應符合憲法的法律保留原則和
      比例原則，憲法第22條規定，凡人民之其他自由及權利，
      不妨害社會秩序公共利益者，均受憲法之保障。同法第23
      條規定，以上各條列舉之自由權利，除為防止妨礙他人自
      由、避免緊急危難、維持社會秩序，或增進公共利益所必
      要者外，不得以法律限制之。又行政機關為行政行為（包
      括做成行政處分、和訂定法規命令或行政規則等）應依行
      政程序法之規定，尤其在做成裁罰性的行政處分時，除遵
      守憲法、中央法規標準法、行政程序法等規定外，還要遵
      守行政罰法的規定。
    (三)依行政程序法第7條第2款的「有多種同樣能達成目的之方
      法，應選擇對人民權益損害最少者。」行政罰法第8條規
      定：不得因不知法規而免除行政處罰責任。但按其情節，
      得減輕或免除其處罰。同法第18條第1項規定：裁處罰鍰
      ，應審酌違反行政法上義務行為應受責難程度、所生影響
      及因違反行政法上義務所得之利益，並得考量受處罰者之
      資力。此外，同法第19條規定：違反行政法上義務應受法
      定最高額新臺幣三千元以下罰鍰之處罰，其情節輕微，認
      以不處罰為適當者，得免予處罰。前項情形，得對違反行
      政法上義務者施以糾正或勸導，並作成紀錄，命其簽名。
      被告不選擇以行政指導的方法，發公文勸告、建議原告或
      施以糾正或勸導等方式，就能達到避免原告再對食品為不
      當廣告之目的，卻恣意採取以行政處分裁處高額罰鍰的方
      法，被告不管行為人違規的程度有多輕微，未販售出任何
      商品，也未實質違反食品衛生管理法之立法目的，恣意違
      法擴張解釋和適用食品衛生管理法第32條第1項等規定，
      裁處原告高達新台幣三萬元罰鍰，顯然違反憲法和行政程
      序法的比例原則，並有「情輕法重」、「違反構成要件明
      確性原則」、「罪刑不相當」、「價值判斷，利益衡量顯
      失均衡」的違法和不當。
    (四)另外，食品衛生管理法第19條第1項規定：對於食品、食
      品添加物或食品用洗潔劑所為之標示、宣傳或廣告，不得
      有不實、誇張或易生誤解之情形。係指對於所生產或販售
      的食品、食品添加物等，為不實、誇張或易生誤解的標示
      、宣傳或廣告而言。原告並未對其所販售的「丹堤綠茶包
      」為任何不實或誇大廣告或宣傳，而只是引用相關的綠茶
      研究報告，說「經研究發現，多喝綠茶‧‧‧」說明多喝
      綠茶的好處，而非說多喝原告所販售的丹堤綠茶包。因此
      ，與食品衛生管理法第19條第1項規定的構成要件不該當
      。至於，行政院衛生署的訴願決定書，所謂「原告刊登廣
      告之行為，其整體表現，已涉及誇大不實‧‧‧屬違規食
      品廣告云云」，違反罪刑法定主義，不得對法律為擴張解
      釋的原則。依舉重以明輕的法理，對行為人的行為，更不
      能恣意予以誇張和擴大認定。
    (五)被告引用消費者保護法第2條，對「企業經營者」所下之
      法律定義、食品衛生管理法第7條「食品業者」所下之法
      律定義，甚至連被告行政處分書上受處分人基本資料：「
      受處分機構（負責人）甲○○」，然原告並不是所謂的公
      司、非法人的商號、團體等以營利為目的的企業經營者或
      相關業者，而是偶然上網毫無資力的自然人，更足以證明
      ，被告認定受處分的行為主體有所違誤。
    (六)按司法院釋字第402號解釋：「對人民違反行政法上義務
      之行為予以裁罰性之行政處分，涉及人民權利之限制，其
      處分之構成要件與法律效果，應由法律定之，法律雖得授
      權以命令為補充規定，惟授權之目的、範圍及內容必須具
      體明確，然後據以發布命令，方符憲法第23條之意旨‧‧
      ‧」釋字第570號解釋：「人民自由及權利之限制，依憲
      法第23條規定，應以法律定之。其得由法律授權以命令為
      補充規定者，則授權之目的、內容及範圍應具體明確，始
      得據以發布命令‧‧‧上開職權命令未經法律授權，限制
      人民之自由權利，其影響又非屬輕微，與憲法第23條規定
      之法律保留原則不符‧‧‧。」依行政罰法第1條規定：
      違反行政法上義務而受罰鍰、沒入或其他種類行政罰之處
      罰時，適用本法。但其他法律有特別規定者，從其規定。
      同法第4條規定：違反行政法上義務之處罰，以行為時之
      法律或自治條例有明文規定者為限。無論從立法解釋、體
      系解釋或符合憲法的法律解釋，食品衛生管理法第19條第
      1項、第2項和第32條第1項構成要件的處罰對象（亦即行
      為主體）應僅限商號、工廠或公司等資本額具有一定規模
      之商號、團體或法人，行政院衛生署以行政命令，將食品
      衛生管理法第32條第1項、第19條第1項等規定之處罰構成
      要件之行為主體（規範和處罰對象），從以營利為目的，
      資力雄厚，能支付龐大或相當數額廣告費的公司、法人、
      非法人團體以外，擴張解釋、適用及於非營利事業，偶然
      上網拍賣物品，毫無資力的自然人個人；且未區分兩者影
      響力與違規行為可能造成的損害有天壤之別，而做不同的
      處罰標準，對情節輕微，沒有惡意和社會非難性、非營利
      團體、商號或法人，且未違反食品衛生管理法危害食品衛
      生安全或影響國民健康之立法目的之過失行為，裁處高達
      數萬元罰鍰，有違憲法、行政程序法之比例原則和行政罰
      標準法的法律保留原則、「罪刑法定原則」與「處罰法定
      原則」之「構成要件明確性原則」（參照司法院釋字第
      602、594、564號解釋）。況原告對其所販售的「丹堤綠
      茶包」並無任何不實或誇大廣告或宣傳，亦無違反食品衛
      生管理法立法目的，以及處罰必要之行為。被告違憲、違
      法且不當擴張解釋、適用法律處罰及於原告（自然人）個
      人，更違反上開行政罰法的處罰法定原則，違法不當，應
      予撤銷云云。
三、被告答辯意旨略謂：
    (一)食品衛生管理法為行政院衛生署64年1月28日公布後實施
      ，於88年7月31日以衛署食字第88037735號公告：「一、
      詞句涉及醫藥效能：(一)宣稱預防、改善、減輕、診斷或治
      療疾病或特定生理情形：例句：降血壓、清血‧‧‧(二)詞
      句未涉及醫藥效能但涉及虛偽誇張或易生誤解：‧‧‧(三)
      涉及改變身體外觀者：例如：防止老化‧‧‧」，依食品
      衛生管理法第19條「對於食品、食品添加物或食品用洗潔
      濟所為之標示、宣傳或廣告，不得有不實、誇張或易生誤
      解之情形‧‧‧」「第32條違反第19條第一項規定者，處
      新臺幣三萬元以上十五萬元以下罰鍰，‧‧‧。」。
    (二)原告所述被告依法行政之作為，已觸犯依刑法、憲法‧‧
      ‧相關規定，請求確認該行政處分無效或予以撤銷乙節，
      因原告主張與事實不符，且被告之處分係依食品衛生管理
      法之規範為之，與本件訴訟決定應不生影響。
    (三)依食品衛生管理法第7條所稱食品業者，係指經營食品或
      食品添加物之製造‧‧‧，同法第19條：「對於食品、食
      品添加物或食品用洗潔濟所為之標示、宣傳或廣告，不得
      有不實、誇張或易生誤解之情形‧‧‧」、第32條「違反
      第19條第1項規定者，處新臺幣三萬元以上十五萬元以下
      罰鍰，‧‧‧。」及消費者保護法第2條所用名詞定義：
      企業經營者：指以設計、生產、製造、輸入、經銷商品或
      提供服務為營業者，同法第22條：「為防止誇大不實的廣
      告侵害消費者權益，乃規定企業經營者應確保廣告內容之
      真實性，其對於消費者所負之義務，不得低於廣告之內容
      ，依廣告內容履行，不得推稱廣告僅供參考而免其責任」
      ，為維護食品衛生安全及消費者權益，行政院衛生署民國
      94年4月29日衛署食字第09404022494號公告：「重申凡食
      品衛生違規案件處罰應以『一案一罰』為原則」，以杜絕
      食品違規廣告氾濫，依前揭公告之「食品廣告標示詞句涉
      及虛偽、誇張或醫療效能之認定表」，原告「丹堤綠茶茶
      包」之廣告「經研究發現~多喝綠茶能抗癌，抗老，清血
      路，降低血脂，‧‧‧」顯然已涉及誇大不實、易生誤解
      ，易誤導消費大眾以為食用該等產品可達到其所述改善生
      理功能等諸多功效，其違規事實足可認定，故被告處以原
      告行政罰鍰三萬元已屬最輕之行政罰鍰，應無不妥或不合
      等語，更無違反比例原則。原告之訴為無理由，請依法駁
      回原告之訴。
四、按「對於食品、食品添加物或食品用洗潔劑所為之標示、宣
    傳或廣告，不得有不實、誇張或易生誤解之情形。食品不得
    為醫療效能之標示、宣傳或廣告。」、「違反第19條第1項
    規定者，處新臺幣3萬元以上15萬元以下罰鍰，．．．」為
    食品衛生管理法第19條第1項、第2項及第32條第1項前段所
    明定。本件原告於94年11月7日在奇摩網站「http：//tw.
    f5.page.bid.yahoo.com/tw/auction/e00000000」刊登「丹
    堤綠茶包」食品廣告，內容宣稱「．．．多喝綠茶能抗癌、
    抗老、清血路、降低血脂，還能溶解脂肪，化濁去膩防止脂
    肪積滯體內．．．」等文詞一節，有台中縣政府大里市衛生
    所移送被告時所附之「報章雜誌網路違規廣告監錄查報表」
    及其由網路下載之網站資料影本各一紙附卷可稽，並經原告
    於95年1月23日在應被告談話時，自認屬實，有被告談話（
    調查）筆錄影本附卷可按，被告因認原告之廣告涉及誇大、
    易生誤解，違反食品衛生管理法第19條第1項規定，且原告
    住苗栗縣苗栗市福星里9鄰福星3之87號，屬其轄區，乃依同
    法第32條第1項前段規定，處被告新臺幣（以下同）3萬元罰
    鍰，核與上開法律之規定，即無不合。
五、原告訴稱其所販售之丹堤綠茶包，與一般綠茶無異，消費者
    應不致產生其有特殊療效之錯誤認知與高度期望，因此絕無
    誇張或易生誤解之情形，況其並未提出「喝原告所售丹堤綠
    茶」有這些好處字樣，而是陳述「多喝綠茶能抗癌、抗老、
    清血路、降低血脂」的一般公認且經醫學研究報告之綠茶優
    點，即或內容有輕微不妥之處，然裁處3萬元，已違反比例
    原則一節。查食品衛生管理法明確規定，食品之宣傳或廣告
    不得有不實、誇張或易生誤解之情形，亦不得為醫療效能之
    標示、宣傳或廣告，而違規廣告之認定，係就個案所欲傳達
    消費者訊息之整體表現，包括文字敘述、產品品名、圖案、
    符號等綜合研判後，再據以認定。本件原告在拍賣網站上登
    載之系爭廣告有產品名稱、圖片、訂購方式等相關資訊，並
    佐以所謂醫學研究對綠茶功效之報告，縱無「喝本人所售丹
    堤綠茶」等文句結構，惟原告在販賣之廣告上登載多喝綠茶
    能抗癌、抗老、清血路、降低血脂．．．等語，與所販售之
    產品相結合，以達招徠消費者購買為目的，其整體表現，已
    涉及誇大不實、易生誤解，其違反上揭規定並無疑義。至原
    告主張伊並非公司或非法人的商號、團體等以營利為目的的
    企業經營者或相關業者，而是偶然上網毫無資力的自然人，
    非食品衛生管理法第32條第1項、第19條第1項規定之處罰構
    成要件之行為主體一節。經查食品衛生管理法第19條第1項
    、第32條第1項規定之行為主體，並未以公司、商號、非法
    人團體為要件，原告所訴係對法令有所誤解。且被告考量原
    告經通知後即不再繼續刊登，行為後態度良好，情節輕微，
    乃按食品衛生管理法第32條第1項所定最低度量處原告新臺
    幣3萬元罰鍰，自未違反比例原則。至於原告主張其不知法
    律而觸犯法律一節，查食品衛生管理法於64年1月28日即經
    總統公布施行，其間並有多次修正公布施行，人民即有遵守
    之義務，原告不能以不知法律為由，主張免罰。
六、綜上所述，本件原處分並無不法，訴願決定予以維持，於法
    亦無不合，原告訴請撤銷為無理由，應予駁回。兩造其餘攻
    擊防禦方法，因不影響本件判決之結果，不再一一論述，併
    予敘明。本件為簡易案件，爰不經言詞辯論逕為判決。
據上論結，本件原告之訴為無理由，依行政訴訟法第233條第1項
、第236條、第195條第1項後段、第98條第3項前段，判決如主文
。
中    華    民    國    95    年    11    月    13    日
                 第三庭          法  官  林  金  本
以上正本證明與原本無異。
如不服本判決，應於判決送達後20日內，以本訴訟事件所涉及之
法律見解具有原則性者，始得向本院提出上訴狀並表明上訴理由
，經最高行政法院許可，否則不得上訴；如於本判決宣示後送達
前提起上訴者，應於判決送達後20日內補提上訴理由書（均應依
對造人數提出繕本）。提起上訴應預繳送達用雙掛號郵票390元
（34元及5元郵票各10份)。
中    華    民    國    95    年    11    月    13    日
                                 書記官  蔡  騰  德


司法院資訊處製作；財團法人民間司法改革基金會備份。
